【裁判字號】    99,訴,136
【裁判日期】    990630
【裁判案由】    塗銷所有權移轉登記
【裁判全文】
臺灣基隆地方法院民事判決               99年度訴字第136號
原      告  台新國際商業銀行股份有限公司
法定代理人  乙○○
訴訟代理人  丁○○
            丙○○
            戊○○
被      告  己○○
            甲○○
上列當事人間請求塗銷所有權移轉登記事件，本院於民國99年6
月22日言詞辯論終結，判決如下：
    主  文
原告之訴駁回。
訴訟費用由原告負擔。
    事實及理由
一、被告經合法通知，均未於最後言詞辯論期日到場，核無民事
    訴訟法第386條所列各款情形，依民事訴訟法第385條第1項
    前段之規定，准原告之聲請，由其一造辯論而為判決。
二、原告主張：
（一）被告己○○於民國91年11月間向原告申領現金卡（卡號：
      00000000000000）使用，詎被告己○○自95年4月16日起
      即逾期繳款，至99年3月2日止，尚欠原告新臺幣（下同）
      894,827元未清償，被告己○○於95年4月16日逾期後，即
      於95年4月26日將如附表所示之不動產（下稱系爭不動產
      ）出賣予其母即被告甲○○，並於95年4月26日將系爭不
      動產所有權讓與被告甲○○，顯有脫產之嫌疑，因系爭不
      動產上本有抵押權設定登記，然於被告間系爭買賣契約訂
      立之後，該抵押權設定並未塗銷，且亦未為債務人變更，
      顯不符一般交易慣例，且系爭不動產所有權之移轉時間又
      係在被告己○○債務逾期未清償之後，故被告間係以買賣
      行為之名行脫產之實，至為明顯，依民法第87條第1項之
      規定，被告間該法律行為應屬通謀虛偽意思表示而無效，
      系爭不動產應仍屬被告己○○所有，依民法第113條：「
      無效法律行為之當事人，於行為當時，知其無效或可得而
      知者，應負回復原狀或損害賠償之責任。」、第242條前
      段：「債務人怠於行使其權利時，債權人因保全債權，得
      以自己之名義，行使其權利。」規定，原告自得代位被告
      己○○請求被告甲○○將系爭不動產回復登記為被告己○
      ○所有。
（二）當事人主張有利於己之事實者，就其事實有舉證之責任，
      但法律別有規定，或依其情形顯失公平者，不在此限，民
      事訴訟法第277條定有明文；又確認法律關係不存在之訴
      ，如原告僅否認被告於訴訟前所主張法律關係成立原因之
      事實，以求法律關係不成立之確認，應由被告就法律關係
      存在或法律關係成立原因之事實，負舉證之責（最高法院
      42年度台上字第170號、20年上字第709號判例意旨參照）
      。依上開判例要旨所示，原告否認系爭買賣行為事實存在
      ，自應由被告2人就其主張之買賣關係存在之積極事實（
      如合理對價關係、資金來源及來往紀錄等，是否符合買賣
      之要件），負舉證責任，此乃就接近證據之難易言，雙方
      當事人對於買賣是否虛偽之事實，應由何方為舉證較易之
      情形，其舉證責任分配由較易舉證之當事人負擔，自較符
      合正義公平之原則，而被告2 人間之買賣原因事實、資金
      來源及流向均由被告2人所掌握，因此被告2人自始即接近
      及持有該財務資料，自應由被告2 人舉證較諸原告為合理
      且簡單，再者私人間之買賣或借貸，未如金融機構，幾無
      審核、徵信、估價及監督機制，故利用以債作價而逃避債
      權人藉由強制執行滿足債權者，時有所聞，況且本件被告
      2人為母子關係，被告己○○對原告負有借款債務，於可
      能將受強制執行之敏感時間，將系爭不動產以買賣為原因
      而移轉所有權登記予被告甲○○，就此親等間之買賣關係
      是否屬實，相較於一般第三人買賣，自應受較嚴格之檢驗
      。
（三）又債務人所有之財產除對於特定債權人設有擔保物權外，
      應為一切債務之總擔保，倘債務人財產已不足清償一切債
      務時，而竟將財產惡意脫產他人，且非用以清償具有優先
      受償權之債務，對於普通債權人甚不公平，即難謂無詐害
      行為（最高法院78年度台上字第1583號判決意旨參照），
      今被告己○○將其所有之系爭不動產以買賣之名移轉登記
      為其母即被告甲○○所有，顯為有害及債權之行為，且被
      告己○○於負債期間曾求助於其家人，故被告甲○○對被
      告己○○之財務狀況應無不知情之理，而被告己○○仍居
      住於系爭房屋內，且抵押權債務人設定仍為被告己○○，
      此有違一般交易慣例之事實，亦可窺知買受人並無所有之
      意思，而移轉時點又為被告己○○債務逾期履行困難之後
      ，其移轉之意圖乃為脫產以避免遭債權人強制執行，至為
      明顯，故難謂債務人即被告己○○與買受人即被告甲○○
      間無脫產之惡意；原告之前催討欠款，尚不知悉系爭不動
      產之存在，迄至98年12月9日調閱不動產登記謄本始知系
      爭不動產所有權已於95年4月26日移轉，原告自得依民法
      第244條第2項規定聲請法院撤銷被告間之買賣行為及不動
      產所有權移轉行為。
（四）綜上，民法第87條之通謀虛偽意思表示，與同法第244條
      第2項之受益人明知有損害於債權人之權利者，該主觀要
      件之舉證須參酌客觀事實以為認定，實務上乃針對該買賣
      雙方所約定之價金是否顯不相當、債務人是否確實收受買
      賣價金（即資金流程）、買受人是否知悉債務人對金融機
      構負有債務且逾期未清償、土地登記謄本上所載之負擔之
      義務人（如抵押權人）為誰、系爭買賣關係成立時點是否
      在債務人發生逾期不清償債務而陷於無資力之後或有無緊
      密相臨、債務人逾期不清償債務之時間長度等相關事實，
      以作為認定買賣雙方係通謀虛偽意思表示，或買受人係明
      知該買賣行為有損害於金融機構之證據及依據，故基於以
      上事實，足證被告之所有權移轉行為顯係有害原告之債權
      。
（五）基於前述，聲明：
   1、先位聲明：
   (1)確認被告間就系爭不動產於95年4月13日所為之買賣契約
      無效；
   (2)被告甲○○就系爭不動產於96年4月26日以上開買賣為原
      因所為之所有權移轉登記應予塗銷，並回復登記為被告己
      ○○所有。
   2、備位聲明：
   (1)被告間就系爭不動產於95年4月26日以買賣為登記原因所
      為之所有權移轉登記，其買賣之債權行為及移轉登記之物
      權行為，均應予撤銷；
   (2)被告甲○○就上開所有權移轉登記應予塗銷，並回復登記
      為被告己○○所有。
三、被告方面：
（一）被告己○○：被告己○○不知自何時開始未按期繳款，否
      認系爭買賣為假買賣。聲明：駁回原告之訴。
（二）被告甲○○：因系爭房屋之貸款尚未繳清，銀行已催繳，
      被告己○○當時並無工作，被告遂約定將系爭不動產所有
      權移轉登記為以被告甲○○名義所有，並由被告甲○○繼
      續繳納房屋貸款。
四、得心證之理由：
（一）先位聲明部分：
   1、按確認法律關係之訴，非原告有即受確認判決之法律上利
      益者，不得提起之，民事訴訟法第247條前段定有明文。
      而該條所謂即受確認判決之法律上利益，係指因法律關係
      之存否不明確，致原告在私法上之地位有受侵害之危險，
      而此項危險得以對於被告之確認判決除去之者而言（最高
      法院42年臺上字第1031號判例參照）。原告主張其為被告
      己○○之債權人，被告己○○無資力可供清償其積欠原告
      之債務，被告間就系爭不動產於95年4月13日所為之買賣
      行為係出於通謀虛偽意思表示，被告己○○以上開買賣行
      為為原因將系爭不動產所有權移轉登記予被告甲○○，致
      原告上開債權無法受償，則被告間就系爭不動產是否出於
      通謀虛偽意思表示而為買賣、移轉，為原告得否代位被告
      己○○請求被告甲○○塗銷系爭不動產所有權登記之前提
      要件，關乎原告就其對被告己○○之債權得否獲得滿足，
      則原告所主張上開法律關係存否不明確，並致債權人即原
      告私法上權利有受侵害之危險，且此項危險得以確認判決
      除去之，足見原告就本件訴訟有即受確認判決之法律上利
      益，其提起本件確認之訴，於法即無不合，先予敘明。
   2、經查，原告主張被告己○○向原告申請現金卡使用，自95
      年4月16日起即逾期繳款，至99年3月2日止，尚欠原告894
      ,827元未清償，被告己○○於95年4月13日將原為其所有
      之系爭不動產出賣予被告甲○○，並於95年4月26日將系
      爭不動產所有權移轉登記為被告甲○○所有之事實，業據
      其提出YouBe信用貸款約定書、催收帳卡查詢、土地及建
      物登記謄本、異動索引等件影本為證，並有基隆市信義地
      政事務所99年4月14日基信地所一字第0990002547號函附
      95年基信字第2581號不動產所有權移轉登記相關資料影本
      在卷可憑，本院審酌上開證物與原告之主張相符，堪信原
      告上開主張為真實。
   3、按民法第八十七條第一項所謂通謀虛偽意思表示，乃指表
      意人與相對人互相故意為非真意之表示而言，故相對人不
      僅須知表意人非真意，並須就表意人非真意之表示相與為
      非真意之合意，始為相當，若僅一方無欲為其意思表示所
      拘束之意，而表示與真意不符之意思者，尚不能指為通謀
      而為虛偽意思表示，在贈與或買賣契約，亦不能僅因契約
      當事人間有特殊親誼關係或價金之交付不實，即謂該贈與
      或買賣係通謀虛偽成立。原告僅以被告己○○積欠債務，
      且與被告甲○○為母子關係即推認本件買賣契約即屬通謀
      虛偽意思表示，尚屬無據。蓋積欠債務之人及母子關係均
      仍有可能成立買賣契約，至於動機是否為圖為脫產，乃屬
      成立買賣契約之動機，尚非因此可遽認被告間買賣契約及
      移轉過戶之物權契約乃為通謀虛偽意思表示。復且原告亦
      未另舉其他證據足資證明被告等乃通謀虛偽意思表示成立
      系爭買賣契約，因此原告主張確認被告間之買賣契約債權
      及物權契約均屬無效，及因契約無效而請求被告塗銷附表
      所示不動產之移轉登記等請求，均無理由，併予駁回。
（二）備位聲明部分：
   1、按債務人所為之有償行為，於行為時明知有損害於債權人
      之權利者，以受益人於受益時亦知其情事者為限，債權人
      得聲請法院撤銷之；債權人依第二項之規定聲請法院撤銷
      時，得並聲請命受益人或轉得人回復原狀，民法第244條
      第2項、第4項前段固分別定有明文，惟明知之事實對於債
      權人為有利，應由主張其事實存在之債權人負舉證責任，
      不能僅以推定之詞資為不利於債務人之判斷。又債務人處
      分其現有財產而得有相當對價者，非必生資力減少之結果
      ，不得概謂為詐害行為（最高法院44年度台上字第1032號
      判決、54年度台上字第3128號判決意旨參照）。再按民法
      第244條第2項之撤銷權，以債務人於行為時及受益人於受
      益時均知有損害於債權人之事實，為其發生之特別要件，
      自應由主張此項撤銷權存在之原告就上開事實之存在負舉
      證之責任。本件被告間就系爭不動產之所有權移轉核屬有
      償行為，已如前述，依上開說明，就行使撤銷權所需具備
      之「債務人所為之有償行為有損害於債權人之權利」及「
      債務人於行為時及受益人於受益時均知有害於債權人」等
      要件，自應由原告負舉證責任。
   2、本件原告主張被告間之有償行為已損害原告之權利，無非
      係以被告己○○負債期間曾求助家人為由，認定被告甲○
      ○知悉原告對己○○債權之存在。然查，被告甲○○於99
      年5月25日言詞辯論期日到庭自承：「（為何移轉過戶給
      被告甲○○？）因為房子的房貸還沒有繳清，銀行來催，
      被告己○○那時候也沒有工作，所以我就跟他約定過戶回
      甲○○的名義，由我繳納後續的房屋貸款。」，依據前述
      被告甲○○雖承認知悉被告己○○無資力繳納房屋貸款，
      但未承認知悉被告己○○積欠原告之信用貸款未繳納，因
      此尚須由原告舉證被告甲○○知悉被告己○○對原告之債
      務存在，且有遲延履行之情況，但原告就上揭事項並未提
      出證據佐證，況縱使被告2人為母子關係，惟親屬間經濟
      各自獨立而互不相涉，應屬當今社會之常態，縱感情甚篤
      ，相互間亦不必然知悉對方之財務狀況，故實無法僅以被
      告間係屬母子關係，即推論被告甲○○於受益時必知有害
      於原告之債權。此外，原告並未舉出其他確切證據以實其
      說，則原告主張被告間之有償行為已損害原告之權利，及
      被告於行為時均已明知該有償行為有害及原告債權云云，
      即無從採信。準此，被告間就系爭不動產所為之買賣及移
      轉所有權之行為，核與民法第244條第2項所規定有償詐害
      行為之要件未符，自難依上開規定予以撤銷。則原告備位
      之請求，於法無據，自應予駁回。
六、據上論結，本件原告之訴均為無理由，依民事訴訟法第78條
    、第87條第1項前段，判決如主文。
中    華    民    國    99    年    6     月    30    日
                  民事庭法  官  王翠芬
以上正本係照原本作成。
對於本件判決如有不服，應於收受送達後20日內向本院提出上訴
書狀，敘述上訴之理由，上訴於臺灣高等法院，並按他造當事人
之人數附具繕本。
中    華    民    國    99    年    6     月    30    日
                        書記官  李一農
附表：
┌─┬──┬───────┬───┬───────────────┬────┐
│編│    │              │建築式│    建物面積（平方公尺）      │  權利  │
│  │    │基  地  坐  落│樣主要├────────┬──────┤        │
│  │建號│--------------│建築材│  樓 層 面 積   │附屬建物主要│        │
│  │    │建  物  門  牌│料及房│                │建築材料及用│        │
│號│    │              │屋層數│                │途          │  範圍  │
├─┼──┼───────┼───┼────────┼──────┼────┤
│1 │基隆│基隆市仁愛區延│4層樓 │2層：38.10      │陽台：15.24 │  全部  │
│  │市○○○段301地號   │鋼筋混│                │            │        │
│  │愛區│--------------│凝土造│                │            │        │
│  │延年│基隆市仁愛區復│      │                │            │        │
│  │段28│興街117巷10號2│      │                │            │        │
│  │14建│樓            │      │                │            │        │
│  │號  │              │      │                │            │        │
│  ├──┴───────┴───┴────────┴──────┴────┤
│  │備考：共有部分：基隆市○○區○○段2817建號建物，面積53.8平方公尺，權利│
│  │      範圍4分之1                                                      │
└─┴───────────────────────────────────┘
┌─┬───────────────┬──────┬────────────┐
│編│           地     號          │   面   積  │    權  利  範  圍      │
│號│                              │（平方公尺）│                        │
├─┼───────────────┼──────┼────────────┤
│1 │基隆市○○區○○段301地號     │114         │4分之1                  │
├─┼───────────────┼──────┼────────────┤
│2 │基隆市○○區○○段301－1地號  │17          │4分之1                  │
└─┴───────────────┴──────┴────────────┘

司法院資訊處製作；財團法人民間司法改革基金會備份。
